臺灣高雄地方法院民事判決　　　　　　　95年度訴字第4643號
原　　　告　乙○○
訴訟代理人　李玲玲律師
　　　　　　何俊墩律師
　　　　　　李美慧律師
被　　　告　甲○○
當事人間損害賠償事件，原告提起刑事附帶民事訴訟（95年度簡
附民字第188 號），經本院刑事庭移送前來，本院於民國96年4
月30日言詞辯論終結，判決如下：
    主  文
原告之訴駁回。
訴訟費用由原告負擔。
    事實及理由
一、原告主張：被告於民國94年12月23日12時許，接受中天新聞
    記者採訪並由該新聞頻道播出時，竟稱原告「怎麼一個縣長
    可以如此無恥、下流」；又於同日下午2 時許，接受TVBS新
    聞台記者訪問並由該新聞頻道播出時，以「用這種下三爛的
    手段」辱罵原告。被告於94年12月26日，復在臺灣臺北地方
    法院檢察署門口，向在場媒體公然謾罵原告「這種手法是非
    常下流」，而於當日經台視、中視、華視等媒體以午間新聞
    報導方式播出。原告為高雄縣長，就高雄縣轄內之鳳山國中
    校舍興建工程之公共議題發表言論，竟遭被告於全國性媒體
    上公然謾罵侮辱，已足貶損原告之人格及聲譽。為此，依侵
    權行為之法律關係，請求被告以登報道歉方式回復原告之名
    譽等情。並聲明：被告應將如附件所示「道歉啟事」，以12
    號字體分別刊登於中國時報、自由時報及聯合報全國版頭版
    上半頁之插牌版各1 日。
二、被告則以：因原告逕自對外發表不實言論，指稱被告介入高
    雄縣之鳳山國中校舍興建與建築師之遴選，污衊被告及其配
    偶范巽綠之聲譽，被告基於保護合法之利益而對外發表善意
    評論，指稱原告不應以此等下流手法污衊其名譽，其所為乃
    對於可受公評之事發表適當之言論，屬言論自由，不構成侵
    害原告之名譽等語，資為抗辯。並聲明如主文所示。
三、兩造不爭執之事項：
（一）被告確有於前揭時間陳述「怎麼一個縣長可以這樣無恥、
      下流，應該做的事他不做，然後在那邊放話，放話又沒有
      證據」、「他怎麼會這樣子用這種下三爛的手法，完全沒
      有證據也敢講，有證據證明我介入，那我就去坐牢」、「
      他講了半天，說我介入校園建設的工程建築師遴選，但是
      說來說去只有兩個字就是傳聞，這種手法是非常下流」等
      語，並經電視新聞媒體採訪報導。
（二）本件被告所涉妨害名譽案件，業經本院以95年度簡字第66
      58號刑事判決判處拘役25日，經上訴後，本院以95年度簡
      上字第1485號判決駁回上訴，並宣告被告緩刑2年。
四、本件應予審究之爭點：被告所為上開陳述有無不法侵害原告
    之名譽？
五、本院之判斷如下：
（一）按言論自由為人民之基本權利，憲法第11條有明文保障，
      國家應給予最大限度之維護，俾其實現自我、溝通意見、
      追求真理及監督各種政治或社會活動之功能得以發揮，司
      法院大法官會議釋字第509 解釋可資參照。又按涉及侵害
      他人名譽之言論，可包括事實陳述與意見表達，前者具有
      可證明性，後者則係行為人表示自己之見解或立場，無所
      謂真實與否。而民法上名譽權之侵害雖與刑法之誹謗罪不
      相同，惟刑法就誹謗罪設有處罰規定，該法第310 條第3
      項規定「對於所誹謗之事，能證明其為真實者，不罰。但
      涉於私德而與公共利益無關者，不在此限」；同法第311
      條第3 款規定，以善意發表言論，對於可受公評之事，而
      為適當之評論者，亦在不罰之列。蓋不問事實之有無，概
      行處罰，其箝制言論之自由，及妨害社會，可謂至極。凡
      與公共利益有關之真實事項，如亦不得宣佈，基於保護個
      人名譽，不免過當，而於社會之利害，未嘗慮及。故參酌
      損益，乃規定誹謗之事具真實性者，不罰。但僅涉及私德
      而與公共利益無關者，不在此限。又保護名譽，應有相當
      之限制，否則箝束言論，足為社會之害，故以善意發表言
      論，就可受公評之事，而適當之評論者，不問事之真偽，
      概不予處罰。上述個人名譽與言論自由發生衝突之情形，
      於民事上亦然。是有關上述不罰之規定，於民事事件即非
      不得採為審酌之標準。申言之，行為人之言論雖損及他人
      名譽，惟其言論屬陳述事實時，如能證明其為真實，或行
      為人雖不能證明言論內容為真實，但依其所提證據資料，
      足認為行為人有相當理由確信其為真實者（參見司法院大
      法官會議釋字第509 號解釋）；或言論屬意見表達，如係
      善意發表，對於可受公評之事，而為適當之評論者，不問
      事之真偽，均難謂係不法侵害他人之權利，尚難令負侵權
      行為損害賠償責任（最高法院96年度台上字第928 號判決
      意旨參照）。
（二）本件被告固以「怎麼一個縣長可以這樣無恥、下流，應該
      做的事他不做，然後在那邊放話，放話又沒有證據」、「
      他怎麼會這樣子用這種下三爛的手法，完全沒有證據也敢
      講，有證據證明我介入，那我就去坐牢」、「他講了半天
      ，說我介入校園建設的工程建築師遴選，但是說來說去只
      有兩個字就是傳聞，這種手法是非常下流」等語指摘原告
      。惟查，原告曾於94年12月21日至23日間，就高雄縣內鳳
      山國中之校舍興建與建築師遴選問題，對外發表「該校舍
      大樓之施工品質及設計毫無美感，不願於新大樓成立時剪
      綵落款」、「該大樓鋼筋使用量大，造價高、設計費高，
      外行人一看就知道不合理，建築師另有所圖」、「該校舍
      興建案建築師之遴選，係由被告之配偶即前教育部次長范
      巽綠要求辦理，並主導建築師之遴選，其有地下部長之稱
      ，已不適任該職務，於內閣改組時應下台負責」、「曾有
      立委質詢，范巽綠之先生介入校舍興建及建築師之遴選」
      等言論，此經臺灣高雄地方法院檢察署檢察官勘驗原告所
      提新聞側錄光碟屬實，並有該光碟之履勘筆錄可稽，且為
      兩造所不爭執（見本院卷第51頁），堪信為真實。依原告
      所述上開內容觀之，其言論明顯指出鳳山國中之校舍興建
      工程有弊端，並影射范巽綠之配偶即被告介入鳳山國中校
      舍興建工程之建築師遴選，參酌原告乃高雄縣縣長，其以
      縣長身分就轄區鳳山國中之校舍新建工程所發表之言論，
      對社會大眾具有相當之影響力，足以使人認為被告有涉及
      本件校舍新建工程之建築師遴選弊端，嚴重影響被告之聲
      譽。然被告經行政院政風室之調查後，查證結果為該案得
      標之建築師張哲夫不認識被告，並無事證顯示被告及范巽
      綠涉嫌介入鳳山國中之建築師遴選案，此有高雄縣鳳山國
      中校舍新建工程疑涉弊端案調查報告可憑，且原告所述被
      告介入校舍興建之建築師遴選乙案，乃係其擔任立法委員
      時所聽到之傳聞，此為原告是認，則原告對於被告之指控
      既非實情，原告並無任何證據可以證明被告介入鳳山國中
      之建築師遴選案，卻仍對外發表上開言論，且事後經被告
      要求原告對此公開澄清道歉遭拒，在此情況下，被告顯有
      相當理由確信原告應係故意對外發表其介入鳳山國中之建
      築師遴選弊案，而侵害被告之聲譽，故被告認為原告並無
      證據證明其有涉入弊案，卻指稱其介入鳳山國中之建築師
      遴選，被告不甘名譽受損，乃以「非常下流」、「下三爛
      」及「無恥」批評之，均係就原告指控行為所作維護其自
      身名譽之回應，乃為一般人所為之正常反應，並未逾言論
      自由之範圍，且應為原告所預期，尚難認有貶損原告之人
      格及社會上之評價。況且原告指稱被告介入鳳山國中之建
      築師遴選弊案，該國中之新建工程有無弊端及被告有無涉
      入弊案，與公共利益相關，原告對於被告之批評是否屬實
      ，乃可受公評之事，則被告以前述言論指摘原告之手段乃
      係無恥、下流、下三爛，既係基於維護其個人名譽所發表
      之言論，自難謂有毀損他人名譽之惡意，或已逾適當之範
      圍，尚難認不法侵害原告之名譽。
（三）原告雖主張被告所述「怎麼一個縣長可以如此無恥、下流
      」、「用這種下三爛的手段」、「這種手法是非常下流」
      等語，已足貶損其人格而侵害原告之名譽云云。惟上開「
      無恥」、「下流」、「下三爛」並非粗鄙不雅之詞，而針
      對個人行為之評價，原告名譽有無受損，應以社會上對其
      評價是否貶損作為判斷之依據。而依原告就鳳山國中所為
      之上開批評，原告僅根據傳聞未經查證即影射被告介入鳳
      山國中校舍新建工程之建築師遴選弊端，且以原告為高雄
      縣縣長之身分對外發表，足使社會大眾認為被告即係介入
      建築師遴選弊端之人，然事後經查證結果，確無證據證明
      被告有涉入該案，業如前述，則原告既無證據證明被告有
      介入該國中之建築師遴選案，卻仍對外發表上開言論，是
      被告以此事實為基礎，指摘原告此種損及其名譽至深之行
      為，乃「無恥」、「下流」、「下三爛」，既未超出原告
      對被告之批評範圍，縱加以不留餘地或尖酸刻薄之評論，
      此評論意見之發表，仍受言論自由之保障。是以，原告主
      張被告所為已不法侵害原告之人格，損及原告名譽，即非
      可採。
（四）至被告以原告指稱其介入鳳山國中校舍興建與遴選建築師
      弊端為由，對原告提起妨害名譽之告訴，雖經臺灣高雄地
      方法院檢察署檢察官偵查後認罪嫌不足，而以95年度偵字
      第18360 號為不起訴處分，此經本院調取前揭偵查卷宗核
      閱屬實。惟依前所述，被告既有相當理由確信原告應係故
      意對外發表其介入鳳山國中之建築師遴選弊案，而侵害被
      告之聲譽，縱事後證明原告對於被告並無誹謗之犯行，亦
      不能令被告負侵權行為之損害賠償責任。又按附帶民事訴
      訟經移送民事庭後，即屬獨立民事訴訟，其移送後之訴訟
      程式，應適用民事訴訟法，刑事訴訟所調查之證據，及刑
      事訴訟判決所認定之事實，並非當然有拘束民事訴訟之效
      力（最高法院43年台上字第95號判例參照）。本件原告主
      張被告以前揭「無恥」、「下流」、「下三爛」等語辱罵
      原告，損害其名譽，雖經本院刑事庭以95年度簡字第6658
      號刑事判決判處拘役25日，嗣經本院刑事庭以95年度簡上
      字第1485號判決駁回被告之上訴，並宣告緩刑2 年確定，
      此經本院調取上開刑事卷宗核閱無訛。惟上開刑事訴訟判
      決所認定之事實，本件民事訴訟既不受其拘束，且被告為
      維護其自身名譽所為指摘原告之言論，並未貶損原告之名
      譽，自不負侵權行為責任，業經本院認定如前，而原告亦
      未能就被告有何侵害其名譽之事實盡舉證責任。準此，原
      告主張被告所為已不法侵害原告之名譽，即屬無據。
六、綜上所述，本件原告主張被告以前揭言詞指摘原告，已不法
    侵害原告之名譽，尚屬無據。從而，原告依第195 條第1 項
    之侵權行為法律關係，請求被告將附件所示「道歉啟事」以
    12 號 字體分別刊登於中國時報、自由時報及聯合報全國版
    頭版上半頁之插牌版各1 日，為無理由，應予駁回。
七、本件事證已臻明確，兩造其餘攻擊防禦方法，核與判決結果
    均無影響，爰不予一一論述，附此敘明。
八、據上論結，本件原告之訴為無理由，依民事訴訟法第78條，
    判決如主文。
中　　華　　民　　國　　96　　年　　5 　　月　　14　　日
                      民事第二庭法  官  吳俊龍
上為正本係照原本作成。
如不服本判決，應於送達後20日內，向本院提出上訴狀並表明上
訴理由，如於本判決宣示後送達前提起上訴者，應於判決送達後
10日內補提上訴理由書（須附繕本）。
中　　華　　民　　國　　96　　年　　5 　　月　　14　　日
                                書記官  邱秋珍
附件：
 ┌───────────────────────┐
 │ 道歉啟事：                                   │
 │ 本人於民國94年12月23日接受中天新聞與TVBS新聞 │
 │ 台採訪時稱高雄縣長乙○○：「可麼可以如此下流 │
 │ 、無恥」「用這種下三爛的手法」，復於同年月26 │
 │ 日在台北地方法院檢察署門口向在場媒體公然謾罵 │
 │ 乙○○：「這種手法是非常下流」等詞，公然侮辱 │
 │ 乙○○之名譽。為表歉意，特此公開致歉並公告社 │
 │ 會大眾週知，俾藉此回復乙○○縣長之聲譽。     │
 │                               聲明人  甲○○ │
 └───────────────────────┘
